【裁判字號】    99,訴,145
【裁判日期】    990521
【裁判案由】    妨害自由
【裁判全文】
臺灣板橋地方法院刑事判決               99年度訴字第145號
公  訴  人  臺灣板橋地方法院檢察署檢察官
被      告  乙○○
上列被告因妨害自由案件，經檢察官提起公訴（98年度偵字第19
850 號），本院判決如下：
    主  文
乙○○無罪。
    理  由
一、公訴意旨略以：被告乙○○前於民國98年3 月間借款新臺幣
    （下同）9 萬元予甲○，並定期收取利息，其於98年4 月21
    日20時許，夥同綽號「小王」等3 名姓名年籍不詳之成年男
    子，一同前往甲○位於臺北縣土城市○○街288 號之住處樓
    下，向甲○收取利息，惟因甲○無法支付該期利息，渠等竟
    共同基於妨害自由之犯意，由「小王」等3 名年籍不詳之成
    年男子尾隨被告上樓，乙○○則在樓下把風，「小王」等3
    名男子並以「如果今天不還錢，要坐在這裡坐到天亮」等語
    恫嚇甲○，且不准甲○離開，甲○表示欲外出購買飲料，渠
    等即指派其中一名男子與甲○一同下樓，以監控甲○之行動
    ，而妨害甲○之自由行動。嗣甲○趁隙報警，經警到場查獲
    乙○○，始悉上情。因認乙○○涉犯刑法第302 條第1 項剝
    奪他人行動自由罪嫌云云。
二、按犯罪事實應依證據認定之，無證據不得認定犯罪事實；不
    能證明被告犯罪者，應諭知無罪之判決，刑事訴訟法第154
    條第2 項、第301 條第1 項前段分別定有明文。再按告訴人
    之告訴，係以使被告受刑事訴追為目的，是其陳述是否與事
    實相符，仍應調查其他證據以資審認，最高法院52年台上字
    第1300號判例意旨參照。而事實之認定，應憑證據，如未能
    發現相當證據，或證據不足以證明，自不能以推測或擬制之
    方法，以為裁判基礎，最高法院40年台上字第86號判例意旨
    足資參照。又依刑事訴訟法第161 條第1 項之規定：檢察官
    就被告犯罪事實，應負舉證責任，並指出證明之方法。因此
    ，檢察官對於起訴之犯罪事實，應負提出證據及說服之實質
    舉證責任。倘其所提出之證據，不足為被告有罪之積極證明
    ，或其指出證明之方法，無從說服法院以形成被告有罪之心
    證，基於無罪推定之原則，自應為被告無罪判決之諭知，亦
    有最高法院92年台上字第128 號判例要旨足參。且刑事訴訟
    上證明之資料，無論其為直接證據或間接證據，均須達於通
    常一般人均不致於有所懷疑，而得確信其為真實之程度，始
    得據為有罪之認定，若其關於被告是否犯罪之證明未能達此
    程度，而有合理性懷疑之存在，致使無從形成有罪之確信，
    根據「罪證有疑，利於被告」之證據法則，即不得遽為不利
    被告之認定，此觀諸最高法院76年台上字第4986號判例意旨
    亦甚明顯。
三、本件公訴人認被告乙○○涉有上開妨害自由犯行，無非係以
    ：告訴人甲○於警、偵訊中之指訴；被告自承在告訴人
    住處附近之萊爾富便利商店遇見告訴人，要向告訴人討債等
    語；證人即本案到場處理之員警謝文清於偵查中之證述及
    其所製作之職務報告1 份，資為論罪依據。
四、訊據被告固坦承曾於98年3 月間借款9 萬元予告訴人甲○，
    並定期向告訴人收取利息，其於98年4 月21日晚間某時，曾
    前往告訴人住處欲向告訴人收取利息，嗣在告訴人住處附近
    之萊爾富便利商店內與告訴人見面談話之事實，惟堅詞否認
    有何妨害自由之犯行，辯稱：伊並非跟「小王」等人一夥，
    也不知道「小王」等人於98年4 月21日晚間到甲○住處討債
    之事，伊是於當天晚上9 點多到甲○家附近，想去向甲○要
    錢，伊車子停在萊爾富門口，剛好看到甲○在萊爾富裡面，
    伊就進去找甲○，向甲○說「你在這裡幹嘛，你不是說今天
    要給我錢」等語，講幾句話後，伊和甲○就到店外講話，過
    沒幾分鐘警察就來了等語。經查：
  (一)證人即告訴人甲○固曾於警詢及98年8 月6 日偵訊時證稱：
    伊曾於98年3 月21日、同年月25日分別向被告借款6 萬元、
    3 萬元，每次繳交利息時間快到時，被告及1 名綽號「小王
    」之男子會主動打電話給伊通知伊要償還利息，然後到伊家
    裡收取利息，被告於98年4 月21日帶著「小王」及另2 名年
    籍不詳之男子至伊住處，由「小王」及另2 名不詳男子上樓
    到伊住處，被告在樓下等待，「小王」對伊說：「今天要還
    我錢，不然就要在你家坐到天亮」，造成伊心生恐懼，後來
    伊藉故要外出買飲料給他們喝，「小王」就強拉著伊不讓伊
    外出，伊後來趁機掙脫跑出去，他們派「小王」跟著伊出去
    ，伊到住處附近的萊爾富便利商店內打電話報警，「小王」
    想搶走伊的手機，伊就躲在收銀台後方，「小王」看見店內
    有監視器，就跑出店外，然後由被告進入店內要跟伊詳談，
    然後警方就到場處理了云云（見偵卷第6-7 、12頁）；惟亦
    於98年9 月14日偵訊時證稱：被告沒有到伊家裡樓上，只有
    小弟上樓，小弟叫伊趕快把錢還給被告等語（見偵卷第20頁
    ），復於本院審理時證稱：伊透過「小王」向「莊先生」借
    款，「莊先生」就是被告乙○○，這筆9 萬元的借款被告和
    「小王」都有來收過利息，98年4 月21日晚間8 點多，「小
    王」和2 個小弟到伊住處，因為收錢的日子已經過了2 天，
    「小王」到伊家來叫伊開門，伊以為只有「小王」1 個人來
    ，其他2 個人躲在旁邊伊沒有看到，所以伊就開門，「小王
    」和2 名小弟進到伊住處，被告當時沒有到伊住處（樓上）
    ，伊沒有看到被告，不確定被告是否與「小王」及2 名小弟
    一起到場（到伊住處樓下），因為伊人在樓上住家，「小王
    」說老大要收錢回來，沒有說他的老大是誰，是說要把錢還
    給「莊仔」或「老大」，「小王」和那2 個小弟說：「今天
    一定要要到錢，不然要坐在這裡坐到天亮」，伊本來要直接
    出去，「小王」拉住伊的手，不讓伊出去，伊就跟「小王」
    說伊太太快回來了，伊會跟太太要看看有沒有錢，大家已經
    在這裡講那麼久了，伊下去買飲料請大家喝，「小王」不放
    心就跟伊下去，伊到萊爾富裡面，本來要在物料架旁邊拿手
    機起來打，「小王」阻止伊，要搶伊的手機，伊就在結帳時
    躲到櫃臺後面打電話報警，因為有監視器，「小王」不敢進
    來櫃臺，伊躲在萊爾富不敢出來，10幾分鐘後約9 點多被告
    才到萊爾富便利商店，被告跟伊說今天要還錢，怎麼沒有拿
    出來，伊說過幾天才有，伊跟被告講了約1 分多鐘的話，警
    察就來了，被告沒有不讓伊離開萊爾富便利商店，伊和「小
    王」到萊爾富時，被告還沒有到場，伊在櫃臺打電話時，被
    告也還沒有到場等語（見本院99年4 月27日審判筆錄）；則
    由告訴人上開所述可知，於98年4 月21日晚間向告訴人表示
    如果不還錢要坐到天亮等語、拉住告訴人的手不讓告訴人外
    出、跟隨告訴人到便利商店並出手阻攔告訴人打電話之人均
    為「小王」而非被告，且「小王」為上開行為時，被告均不
    在場，被告到場後，亦未做出任何剝奪告訴人行動自由之舉
    動，公訴人復未提出證據證明「小王」為上開行為前，已與
    被告達成剝奪告訴人行動自由之犯意聯絡，而推由「小王」
    實行上開犯行之事實，是尚難僅憑告訴人於警、偵訊時對被
    告不利之指訴，即認被告與「小王」間，就剝奪告訴人行動
    自由犯行部分確有犯意聯絡與行為分擔。
  (二)又告訴人雖於本院審理時以證人身分證稱：伊透過「小王」
    向被告借款，這筆9 萬元的借款被告和「小王」都有來收過
    利息，所以伊知道他們（被告與「小王」2 人）是一起的等
    語（見本院99年4 月27日審判筆錄），證人謝文清亦於偵訊
    時證稱：伊可以陳報「小王」與被告之間的通聯紀錄，代表
    他們倆確實是同一夥的等語（見偵卷第25頁），並以書面（
    即職務報告）表示：「……分析上述3 線門號（即告訴人所
    指被告與「小王」所使用之行動電話門號）通聯紀錄……98
    年4 月21日案發時候，上述門號於20時基地台位置皆位於【
    臺北縣蘆洲市○○路251 號12樓頂】涵蓋範圍內，另於21時
    許基地台位置皆位於【臺北縣土城市○○路326 號12樓內】
    涵蓋範圍內，研判乙○○與綽號「小王」之男子應相互認識
    ……」等語（見偵卷第27頁），惟縱使「小王」及另2 名年
    籍不詳之男子於98年4 月21日晚間係代表被告出面向告訴人
    討債，因「小王」等3 人討債時所採取之手段，可能係該3
    人自行決定、臨時起意所為，實難因「小王」等3 人係代表
    被告出面向告訴人討債，即認「小王」等3 人在向告訴人討
    債前，已事先與被告達成要以剝奪告訴人行動自由之方式進
    行討債之合意。
五、綜上所述，本件公訴人所提出之證據，尚未達於通常一般人
    均不致於有所懷疑，而得確信被告確有與「小王」及另2 名
    真實姓名年籍不詳之成年男子基於剝奪他人行動自由之犯意
    聯絡，推由「小王」等3 人出面剝奪告訴人行動自由，涉犯
    剝奪他人行動自由罪之程度，本院自無從形成被告有罪之確
    信。此外，復查無其他積極證據足資認定被告確有公訴人所
    指之上開犯行，既不能證明被告犯罪，揆諸前開法條之規定
    ，依法自應為被告無罪之諭知。
據上論斷，應依刑事訴訟法第301 條第1 項前段，判決如主文。
本案經檢察官王家春到庭執行職務。
中    華    民    國    99    年    5     月    21    日
                刑事第十八庭  審判長法  官  汪怡君
                                    法  官  楊仲農
                                    法  官  楊筑婷
以上證明與原本無異。
如不服本判決應於收受本判決後10日內向本院提出上訴書狀，並
應敘述具體理由，如未敘述上訴理由者，應於上訴期間屆滿後20
日內補提理由書狀於本院（均須按他造當事人之人數附繕本）「
切勿逕送上級法院」。
                                    書記官  傅淑芳
中    華    民    國    99    年    5     月    21    日

司法院資訊處製作；財團法人民間司法改革基金會備份。
